【裁判字號】    98,上,275
【裁判日期】    990331
【裁判案由】    撤銷贈與等
【裁判全文】
臺灣高等法院高雄分院民事判決           98年度上字第275號
上  訴  人   乙○○
訴訟代理人   蘇吉雄律師
             陳雅娟律師
被 上 訴人   甲○○
兼訴訟代理人 丙○○
上列當事人間請求撤銷贈與等事件，上訴人對於民國98年10月29
日臺灣高雄地方法院98年度訴字第1366號第一審判決提起上訴，
本院於民國99年3 月24日言詞辯論終結，判決如下：
    主  文
上訴駁回。
第二審訴訟費用由上訴人負擔。
    事 實 及 理 由
一、上訴人起訴主張：(一)坐落屏東縣新埤鄉○○○段919 地號土
    地（民國94年1 月11日重測前為同鄉○○○段522 地號，下
    稱系爭土地），及其上同段124 建號（94年1 月11日重測前
    為同鄉○○○段336 建號）即門牌號碼屏東縣新埤鄉○○路
    10之1 號建物（以下稱系爭建物，系爭土地及系爭建物，以
    下合稱系爭不動產）本為訴外人潘永昌所有，為臺灣屏東地
    方法院（下稱屏東地院）於91年11月4 日以90年度執字第15
    457 號強制執行拍賣，由被上訴人甲○○以新台幣（下同）
    4,420,000 元標得。(二)於91年11月6 日，甲○○與訴外人潘
    永昌、林秀雲簽訂合約書（下稱系爭合約書），約定甲○○
    應給付潘永昌、林秀雲遷讓系爭建物內未經拍賣之生財器具
    設備補償費1,600,000 元，惟應扣除潘永昌、林秀雲積欠甲
    ○○之400,000 元債務，且甲○○同意潘永昌、林秀雲得於
    97年11月6 日前以上開拍定價格即4,420,000 元買回系爭不
    動產，但買回後，須將系爭不動產續租與甲○○使用至其無
    意承租時為止，每月租金為50,000元。詎甲○○於96年11月
    20日，竟將系爭不動產贈與其妻即被上訴人丙○○，並於96
    年12月5 日辦妥所有權移轉登記，致潘永昌、林秀雲無法直
    接對甲○○行使系爭不動產買回權，甲○○所為顯屬構成民
    法第244 條第1 項之詐害債權行為。又上訴人於97年9 月2
    日與潘永昌、林秀雲簽訂權利轉讓契約書（下稱系爭權利轉
    讓契約書），由潘永昌、林秀雲將上開系爭不動產之買回權
    及基於該買回權對被上訴人甲○○所衍生之侵權行為損害賠
    償請求權讓與上訴人，並於97年10月6 日將上開權利讓與通
    知甲○○。為此，爰依民法第244 條第1 項之規定，請求撤
    銷甲○○、丙○○間就系爭不動產所為之贈與債權行為及所
    有權移轉之物權行為，並依民法第244 條第4 項、第184 條
    第1 項及民法第213 條之規定，請求丙○○塗銷系爭不動產
    所有權移轉登記，暨依系爭合約書、系爭權利轉讓契約請求
    甲○○應於受領上訴人給付4,420,000 元之同時，將系爭不
    動產所有權移轉登記與上訴人等情。並聲明求為判決：(一)被
    上訴人甲○○就系爭不動產於96年11月20日所為贈與被上訴
    人丙○○之債權行為，及於96年12月5 日所為移轉所有權登
    記之物權行為，均應予撤銷。(二)被上訴人丙○○應將前項系
    爭不動產之所有權移轉登記予以塗銷。(三)被上訴人甲○○應
    於上訴人給付4,420,000 元之同時，將系爭不動產所有權移
    轉登記予上訴人。
二、被上訴人則以：系爭合約書約定之買回權人僅限於潘永昌、
    林秀雲，不得轉讓與他人，上訴人受讓系爭不動產買回權，
    應不生轉讓之效力。又系爭不動產係由甲○○向屏東地院拍
    定，並非向潘永昌、林秀雲購得，自無由潘永昌、林秀雲再
    附期限買回，故系爭合約書之約定違反民法強制、禁止之規
    定，應屬無效。再者，民法第380 條規定買回之期限不得超
    過5 年，系爭合約書所載買回權至96年11月6 日即已屆滿5
    年，依民法第144 條第1 項規定，甲○○得拒絕履行，故甲
    ○○於96年11月20日將系爭不動產贈與丙○○，應無侵害上
    訴人之買回權等語置辯。並答辯聲明求為判決：上訴人之訴
    駁回。
三、原審為上訴人敗訴之判決，上訴人不服，提起上訴，上訴聲
    明求為判決：(一)原判決廢棄。(二)被上訴人甲○○就其所有系
    爭不動產於96年11月20日所為贈與被上訴人丙○○之債權行
    為及於民國96年12月5 日所為移轉所有權之物權行為，應予
    撤銷。(三)被上訴人丙○○應將前項系爭不動產之所有權移轉
    登記予以塗銷。(四)被上訴人甲○○於受領上訴人給付442 萬
    元同時應將系爭不動產以買賣為原因辦理所有權移轉登記予
    上訴人。被上訴人則答辯聲明求為判決: 駁回上訴。
四、兩造不爭執事項如下:
  (一)系爭不動產原為潘永昌所有，經屏東地院以90年度執字第15
    457 號強制執行事件查封拍賣，於91年11月4 日由被上訴人
    甲○○得標，拍定價格為4,420,000 元。
  (二)被上訴人甲○○與潘永昌、林秀雲於91年11月6 日簽訂系爭
    合約書，約定甲○○應給付潘永昌、林秀雲遷讓系爭建物內
    未經拍賣之生財器具設備補償費1,600,000 元，但應扣除潘
    永昌、林秀雲積欠甲○○400,000 元之債務，且甲○○同意
    潘永昌、林秀雲得於97年11月6 日前以上開拍定價格即4,42
    0,000 元買回系爭不動產，但買回後，須將系爭不動產續租
    與甲○○使用至其無意承租為止，每月租金為50,000元，並
    有系爭合約書在卷可證（見原審卷第11頁）。
  (三)潘永昌、林秀雲於97年9 月2 日與上訴人簽訂系爭權利轉讓
    契約書，約定將系爭合約書所載其等2 人對被上訴人甲○○
    之權利轉讓與上訴人，有該權利轉讓契約書在卷可憑（見原
    審卷第12頁）。
  (四)被上訴人甲○○於96年11月20日將系爭不動產贈與其妻即被
    上訴人丙○○，並於96年12月5 日辦妥所有權移轉登記，有
    系爭不動產登記謄本在卷可稽（見原審卷第8 、9 頁）。
  (五)潘永昌、林秀雲首次於97年3 月28日向被上訴人表示要買回
    系爭不動產。
五、兩造爭執事項如下: (一)系爭合約書關於潘永昌、林秀雲得於
    期限內向被上訴人買回系爭不動產，是否屬民法債編之買回
    契約？應否受民法第380 條買回期限不得超過5 年之限制？
    (二)上訴人與潘永昌、林秀雲間所簽立之系爭權利轉讓契約書
    是否有效？上訴人依民法第244 條第1 項之規定，請求撤銷
    甲○○、丙○○間就系爭不動產所為之贈與債權行為及所有
    權移轉之物權行為，並依民法第244 條第4 項、第184 條第
    1 項及民法第213 條之規定，請求丙○○塗銷系爭不動產所
    有權移轉登記，暨依系爭合約書、系爭權利轉讓契約請求甲
    ○○應於受領上訴人給付4,420,000 元之同時，將系爭不動
    產所有權移轉登記與上訴人，有無理由? 茲就此爭執點分述
    如下?
（一）系爭合約書關於潘永昌、林秀雲得於期限內向被上訴人買
      回系爭不動產，是否屬民法債編之買回契約？應否受民法
      第380 條買回期限不得超過5 年之限制？
    1.按民法第379 條規定：「出賣人於買賣契約保留買回之權
      利者，得返還其所受領之價金，而買回其標的物。」，依
      此規定，買回須於原買賣契約中為約定，且與原買賣契約
      同時約定。
    2.查，系爭不動產係甲○○91年11月「4 」日向屏東地院拍
      定取得，嗣甲○○於91年11月「6 」日再與潘永昌、林秀
      雲簽訂系爭合約書等情，為兩造所不爭執，自堪認屬實。
      準此，足見潘永昌、林秀雲可再以拍定價格即4,420,000
      元向甲○○購買系爭不動產，係依系爭合約書之約定，而
      系爭合約書之簽訂係在甲○○向屏東地院拍定系爭不動產
      之「後」，並非於甲○○向屏東地院拍定系爭不動產之同
      時為保留買回之權利，核與上開民法第379 條規定之買回
      要件不同，是系爭合約書關於潘永昌、林秀雲得於期限內
      向被上訴人買回系爭不動產之約定，非屬民法第379 條所
      定之買回契約，自不受民法第380 條買回期限不得超過5
      年之限制，被上訴人辯稱：依民法第380 條之規定，買回
      之期限不得超過5 年，系爭合約書所載買回權至96年11月
      6 日即已屆滿5 年，依民法第144 條第1 項規定，甲○○
      得拒絕履行云云，不足採信。
（二）上訴人與潘永昌、林秀雲間所簽立之系爭權利轉讓契約書
      是否有效？上訴人依民法第244 條第1 項之規定，請求撤
      銷甲○○、丙○○間就系爭不動產所為之贈與債權行為及
      所有權移轉之物權行為，並依民法第244 條第4 項、第18
      4 條第1 項及民法第213 條之規定，請求丙○○塗銷系爭
      不動產所有權移轉登記，暨依系爭合約書、系爭權利轉讓
      契約請求甲○○應於受領上訴人給付4,420,000 元之同時
      ，將系爭不動產所有權移轉登記與上訴人，有無理由?
    1.按「民法第244 條第1 項、第2 項規定之撤銷權，係以保
      障全體債權人之利益為目的，非為確保特定債權而設。88
      年5 月5 日修正公布，89年5 月5 日施行之民法債編，於
      同條增訂第3 項，規定債務人之行為僅有害於以給付特定
      物為標的之債權者，不適用前二項規定，即係明示斯旨。
      」（最高法院94年度台上字第645 號判決可資參照）。
    2.被上訴人辯稱: 上訴人與潘永昌、林秀雲間所簽立之系爭
      權利轉讓契約書無效云云，為上訴人所否認。茲縱認上訴
      人與潘永昌、林秀雲間所簽立之系爭權利轉讓契約書係屬
      有效，惟依上訴人所主張之內容觀之，被上訴人之行為係
      僅有害於以給付特定物即「系爭不動產」為標的之債權，
      依首開說明，上訴人尚不得依民法第244 條第1 項之規定
      ，行使撤銷權，是上訴人本於系爭權利轉讓契約，依民法
      第244 條第1 項之規定，請求撤銷被上訴人甲○○就系爭
      不動產於96年11月20日所為贈與被上訴人丙○○之債權行
      為及於96年12月5 日所為移轉所有權登記之物權行為，暨
      依民法第第244 條第4 項之規定，請求丙○○回復原狀即
      塗銷系爭不動產所有權移轉登記，均屬無據。又上訴人主
      張被上訴人侵害上訴人本於系爭權利轉讓契約得對甲○○
      行使之買回權及其他權利，故依侵權行為之法律關係，請
      求丙○○塗銷系爭不動產所有權移轉登記云云。經查，甲
      ○○於96年11月20日將系爭不動產贈與其妻丙○○，並於
      96年12月5 日辦妥所有權移轉登記等情，為兩造所不爭執
      ，而本件上訴人請求撤銷該贈與行為，業經本院予以駁回
      ，已如前述，則該贈與行為迄今仍合法有效存在，丙○○
      本於合法有效存在之贈與而取得系爭不動產所有權，難謂
      有何不法侵害上訴人之權利，何況依後開4.之所述，系爭
      合約書就買賣系爭不動產所為之約定應屬買賣之「預約」
      而非本約，上訴人僅能請求甲○○訂定買賣本約，尚不得
      直接請求甲○○履行上開系爭合約書之約定，則必於上訴
      人與甲○○就系爭不動產訂定買賣本約，且甲○○無法履
      行買賣契約之約定時，始能謂被上訴人共同侵害上訴人之
      買回權利，茲上訴人與甲○○尚未就系爭不動產訂定買賣
      本約，難謂被上訴人已侵害上訴人之買回權利，是上訴人
      之上開主張，亦不足採信。
    3.次按「契約有預約與本約之分，兩者異其性質及效力，預
      約權利人僅得請求對方履行訂立本約之義務，不得逕依預
      定之本約內容請求履行，又買賣預約，非不得就標的物及
      價金之範圍先為擬定，作為將來訂立本約之張本，但不能
      因此即認買賣本約業已成立。」（最高法院61年台上字第
      964 號判例可資參照）。又「不動產之買賣，除標的物及
      其價金，當事人須互相同意外，尚涉及付款方法、稅負、
      點交、費用及違約等重要事項。買賣預約，固非不得就標
      的物及其價金，或其他事項之範圍先為擬定，作為將來訂
      立本約之張本，惟預約與本約究非同一，其內容未必盡同
      ，通常均由當事人就預約所擬定之範圍進行商議，於獲得
      具體之結論後，再據以訂立本約。」（最高法院79年度台
      上字第1357號判決可資參照）
    4.查，系爭合約書約定：「．．．甲方（即甲○○）同意日
      後如乙（即潘永昌）丙（即林秀雲）有能力購回糞箕湖
      段522 地號（即系爭土地）時，應以91年11月4 日向法院
      標得之得標價賣出，．．．。」、「註：乙方（即潘永昌
      ）如要買回522 地號（即系爭土地）及地上物應於97年11
      月6 日前買回，過期不能買回。」（見原審卷第11頁），
      是系爭合約書除了就買賣標的物（系爭不動產）及價金（
      4, 420,000元）有約定外，就付款方法、稅負、點交、費
      用及違約等買賣重要事項則完全未為約定，故系爭合約書
      就買賣系爭不動產所為之約定應屬買賣之「預約」而非本
      約，依前開說明，上訴人僅能請求甲○○訂定買賣本約，
      尚不得直接請求甲○○履行上開系爭合約書之約定，是上
      訴人依系爭合約書及系爭權利轉讓契約，請求甲○○應於
      受領上訴人給付4,420,000 元之同時，將系爭不動產所有
      權移轉登記與上訴人，應屬無據，不予准許。
六、綜上所述，上訴人本於民法第244 條第1 項之規定，請求撤
    銷甲○○、丙○○間就系爭不動產所為之贈與債權行為及所
    有權移轉之物權行為；依民法第244 條第4 項、第184 條第
    1 項及民法第213 條之規定，請求丙○○塗銷系爭不動產所
    有權移轉登記；暨依系爭合約書、系爭權利轉讓契約請求甲
    ○○應於受領上訴人給付4,420,000 元之同時，將系爭不動
    產所有權移轉登記與上訴人，均為無理由，不應准許。原審
    為上訴人敗訴之判決，其理由雖有不同，但結論既無二致，
    仍應予維持。上訴意旨指摘原判決不當，求予廢棄改判，為
    無理由，應予駁回。
七、本件事證已臻明確，兩造其餘攻擊防禦方法於本件判決結果
    不生影響，故不再一一論述，併此明。
八、據上論結，本件上訴為無理由，依民事訴訟法第449 條第2
    項、第78條，判決如主文。
中    華    民    國    99    年    3     月    31    日
                            民事第三庭
                                審判長法官  張國彬
                                法      官  吳登輝
                                法      官  鄭月霞
以上正本證明與原本無異。
如對本判決上訴，須於判決送達後20日內向本院提出上訴狀，其
未表明上訴理由者，應於上訴後20日內向本院提出上訴理由書（
均須按他造當事人之人數附繕本）。上訴時應提出委任律師或具
有律師資格之人之委任狀，並依附註條文規定辦理。
中    華    民    國    99    年    3     月    31    日
                                書  記  官  白  蘭
附註：
民事訴訟法第466 條之1 ：
對於第二審判決上訴，上訴人應委任律師為訴訟代理人，但上訴
人或其法定代理人具有律師資格者，不在此限。
上訴人之配偶、三親等內之血親、二親等內之姻親，或上訴人為
法人、中央或地方機關時，其所屬專任人員具有律師資格並經法
院認適當者，亦得為第三審訴訟代理人。
第1 項但書及第2 項情形，應於提起上訴或委任時釋明之。

司法院資訊處製作；財團法人民間司法改革基金會備份。
